臺灣高等法院高雄分院刑事判決　　　　　　　　　　　九十一年度上易字第九一號
　　上　訴　人　台灣高雄地方法院檢察署檢察官
　　上　訴　人
　　即　被　告　甲○○
　　被　　　告　乙○○
　　共　　　同
　　選任辯護人　周崇賢
右上訴人因被告等詐欺案件，不服臺灣高雄地方法院八十九年度易字第三五四九號中
華民國九十年十月三十日第一審判決（起訴案號：臺灣高雄地方法院檢察署八十八年
度偵字第一七二一號），提起上訴，本院判決如左：
      主      文
原判決關於甲○○部分撤銷。
甲○○意圖為自己不法之所有，以詐術使人將本人之物交付，處有期徒刑陸月，如易
科罰金，以佰元折算壹日。
其餘上訴駁回。
    事  實
甲○○於民國八十四年間，因違反公司法案件，經台灣高雄地方法院判處有期徒刑六
月確定，並於八十四年七月十三日執行完畢；緣於同年三月間，自任會首，而向丁○○、丙○○、許鳳玲等人召集成立一組會金新台幣（下同）五萬元之互助會，期間自
八十四年三月二十日起至八十五年十一月二十日止，會員（不含會首）共二十名，採
外標式，每月二十日集會競標（底標金額五千元）；詎甲○○意圖為自己不法之所有
，於前揭互助會進行中，於八十四年七月份後之某次標會時（日期及會次不詳），向
該互助會活會會員佯稱丁○○以某不詳金額得標，而向各該等活會會員收取五萬餘元
會款。嗣前開互助會結會後，參與該會倒數第二會競標得標之會員丁○○未取獲付款
，另該次得標之會員丙○○亦僅取得三十萬元會款，丁○○始知上情。案經告訴人丁○○向臺灣高雄地方法院檢察署檢察官提出告訴後，由該署檢察官偵查起訴。
    理  由
一、被告甲○○、乙○○二人於八十二年間，因借詞其等所虛設之恩春公司營業急需
    資金週轉，佯稱恩春公司營業正常，獲利甚豐，俟恩春公司營業所得入帳，即行
    清償，不成問題，並表示有不動產可供擔保，因而陸續向自訴人調借現金，並屢
    獲自訴人應允，而迭為交付現款，詎被告二人所交付之支票一百四十紙全數退票
    ，因認被告二人共犯刑法詐欺罪而提起自訴，業經原審法院判處無罪，嗣經自訴
    人上訴後，本院亦判決駁回確定在案，有原審法院八十六年度自字第四七二號及
    本院八十七年度上易七九六號判決正本各一紙附卷可按，該案所訴事實係單純借
    貸款項爭議，而與本件互助會款無關，其判決效力自不及於本件所訴事實，合先
    敘明。
二、甲○○有罪部分：
(一)、訊據被告甲○○矢口否認前揭犯行，辯稱：互助會進行中，丁○○早已標得會款
    ，因丁○○每月應繳會款係以丁○○先前借給被告金錢之利息抵充繳付，故得標
    後會款亦同放在被告處續生利息云云。惟查：
１、前揭事實，業據告訴人丁○○指訴甚詳，並有被告甲○○對談中言及由告訴人丁○○「收尾會」一語之錄音帶及譯文各一份、告訴人丁○○所提被告甲○○書寫
    之互助會標會利息計算書一紙在卷可稽；被告甲○○固否認上開互助會標會利息
    計算書係伊載記後交予告訴人，但該紙計算書所載金額之總額與告訴人夫婦與被
    告甲○○、乙○○對談中所提及之三七三、八五０元利息之說詞相符，被告甲○○在錄音談話中更肯認「第二十會」由告訴人方素玲標取，丁○○因此填寫標金
    五萬元等情，有另錄音帶、譯文各一份附卷可佐，是告訴人丁○○指稱伊迄第二
    十會仍未獲交付會款因而與被告甲○○交涉獲告知仍屬活會一節，非憑空虛捏；
    又被告於偵查中明確自承：「會錢有給丁○○一節，我沒有證據」（偵卷一三七
    頁反面），另據證人丙○○證稱：「我一直要標，但乙○○說別人要用錢，叫我
    不要標，到最後第二會才給我，最後一會是許鳳玲，結果給我三十萬元」等語（
    偵卷一三九頁），證人許鳳玲亦證稱：「我有參加甲○○互助會，我是尾會，沒
    有拿到錢」（偵卷一七四頁），被告於原審法院亦供認「結會時有多出會，許鳳
    玲是最後一會活會」、「丙○○係最後第二會」（原審卷十四頁），據此於系爭
    互助會結束時，告訴人丁○○、許鳳玲二人均未獲取會款，而會員丙○○與告訴
    人丁○○均獲被告甲○○告以第二十會標得會款，然丙○○卻僅事後取得三十萬
    元會款，而無所謂二十會得標獲交付會款情事，參以被告甲○○除於錄音帶中坦
    認丁○○可收尾會外，復無法舉證以實其有關丁○○已標取會款並付清會款之說
    ，則互助會迄最後二會時出現三名活會會員甚明，其中多出並被告甲○○否認之
    一會即告訴人丁○○部分係被告冒標，應堪確認，被告甲○○辯稱告訴人丁○○
    已標取會款應無可採。本件事證已明，被告犯行自堪認定。
２、併此敘明者：(1)至本件犯罪時間，固因被告否認犯行而無以確認實際詐取會款之
    時間，但被告適於八十四年間，因違反公司法案件，經原審法院另案判處有期徒
    刑六月確定，而於八十四年七月十三日執行完畢，是若認本件冒標標取會款時間
    係八十四年六月份（每月二十日開標）以前之月份，則將使被告因符合累犯要件
    ，而受加重其刑之不利認定，本件既無證據足供憑認確切詐財時間，本「罪疑惟
    輕」法則，爰認定本件犯罪時間為「八十四年七月份以後之某次標會時（日期及
    會次不詳）」。(2)被告辯稱：互助會結束後，丁○○猶有兌現五張支票，金額達
    廿八萬一千四百元一節，業據告訴人丁○○否認與互助會何干，且該五張支票金
    額分別為十二萬元、六萬元、二萬四千元、四萬四千四百元、三萬三千元，金額
    不一，到期日分別自八十五年九月十三日至八十五年十一月十七日止，以被告與
    自訴人迭次借貸、付息之頻繁，又非如一般互助會款之給付係整筆大額付款，實
    難遽認各該支票之付款與本件互助會何干，亦難採為有利被告甲○○之認定依據
    。(3)本件互助會結束後發現多出活會一會，而認被冒標取會款者係告訴人丁○○
    之一會，其餘會員許鳳玲、丙○○或未取會款或僅取部分會款，但其等並未被冒
    標會款，且其等均已係倒數第一、倒數第二會活會會員，縱認未獲會款給付，亦
    因係被告甲○○先前財務惡化之結果，難認自始即係基於詐欺意圖而為使許鳳玲
    、丙○○付會款，此部分即無詐欺可言，公訴人認許鳳玲、丙○○其二人亦屬詐
    欺受害人，尚有未合。(4)另本件互助會除最後二會發生三人活會未取會款爭議外
    ，並無證據足認系爭互助會自始被告即係基於不法所有之詐欺意圖而邀集，起訴
    事實載稱：「被告甲○○佯稱招募互助會，使會員陷於錯誤而參加」，似認被告
    甲○○招集互助會自始即係詐欺會款，即屬犯嫌未足，此部分事實爰不予認定。
    (5)至本件固有互助會冒標取會款情事，然並無證據足認被告甲○○係如何偽填標
    單以冒標，而會款之標取，亦非必然填寫標單方式為之（逕對會員詳稱亦屬一種
    方式），是本件尚難認定被告甲○○冒丁○○之名標取會款有何偽造文書相關犯
    行。
三、核被告甲○○所為，係犯刑法第三百三十九條第一項之詐欺取財罪。公訴人認被
    告甲○○詐欺招集互助會詐取會款及嗣後詐取丙○○、丁○○之會款等節，尚泛
    具體事證以證明之，均已詳述如前，此部分原應為無罪認定，但公訴人認係起訴
    事實之一部分（而與上開論罪科刑部分有裁判上一罪關係），爰不另為無罪諭知
    。被告犯罪事證明確，原審法院對其論罪科刑固非無見。惟查，被告甲○○於八
    十四年間，因違反公司法案件，經台灣高雄地方法院判處有期徒刑六月確定，並
    於八十四年七月十三日執行完畢，有台灣高等法院被告全國前科紀錄表一紙附卷
    可稽，本件系爭互助會存續期間係「八十四年三月二十日起至八十五年十一月二
    十日止」，被告冒丁○○之名標取會款之時間，若係八十四年七月份以後，本件
    犯罪時間即係前案執行完畢後再犯，自應論以累犯，是本件詐欺時間之認定，事
    關被告權益，應有明確認定之必要，詎原審法院僅泛稱「某次」，而未具體釐清
    是否構成累犯之犯罪時間，自有未洽。被告甲○○上訴意旨否認犯罪及原審檢察
    官以原判決量刑過輕，均指摘原判決不當，固無理由，但原判決既有上開可議之
    瑕疵，仍應由本院就被告甲○○部分撤銷改判。審酌被告甲○○與告訴人間原有
    長期密集借貸關係，告訴人自被告甲○○處獲取利息亦有相當數額（按依前自訴
    詐欺一案，自訴人丁○○自承：八十三年間共一百六十萬二千七百元，八十四年
    間共一百五十萬五千五百元，八十五年間共八十六萬零九百元，詳原審八十六年
    度自字第四七二號判決正本），本件純因被告一時週轉困難，方出此圖等情及其
    他一切情狀，仍量處如主文第二項所示之刑；又被告甲○○犯罪後，刑法第四十
    一條已於九十年一月十日修正公布該條第一項為：「犯最重本刑五年以下有期徒
    刑以下刑之罪，而受六個月以下有期徒刑或拘役之宣告，因身體、教育、職業、
    家庭之關係或其他正當事由，執行顯有困難者，得以一元以上三元以下折算一日
    ，易科罰金。」，並於同年一月十二日生效；前揭法律規定較修正前刑法第四十
    一條所規定：「犯最重本刑三年以下有期徒刑以下刑之罪，而受六個月以下有期
    徒刑或拘役之宣告，因身體、教育、職業、家庭之關係，執行顯有困難者，得以
    一元以上三元以下折算一日，易科罰金。」為有利被告，即依上開修正後刑法第
    四十一條第一項規定並諭知易科罰金之折算標準。
四、乙○○無罪部分：
(一)、公訴意旨另認：被告乙○○就上開甲○○之互助會款詐欺之犯罪事實，與甲○○
    間，有犯意聯絡與行為分擔，因認乙○○亦涉共同詐欺罪嫌云云。
(二)、按犯罪事實，應依證據認定之，無證據不得推定其犯罪事實，刑事訴訟法第一百
    五十四條定有明文。公訴人認被告乙○○涉有共同詐欺犯行，無非以被害人丁○○、丙○○、許鳳玲之證陳及互助會單為其論據，惟訊據被告乙○○否認有公訴
    人所訴犯罪事實，辯稱：伊並未向丁○○收會錢，伊亦是會員之一，伊我沒有詐
    欺互助會款等語。經查，被害人丁○○被詐欺情節，係前揭互助會進行中，會首
    甲○○假藉丁○○之名義詐取會款，已詳述如前；而前揭互助會進行至第二十會
    時，被害人丁○○與被告甲○○連繫欲標會款，嗣後丁○○得標而未能取獲會款
    ，因而向被告甲○○催討會款並錄取甲○○自承須於十月間要付會款給予丁○○
    一節，已有錄音帶及錄音帶譯文可證，即本件詐欺案件中，既由前揭錄音帶對話
    中得證須付丁○○會款係被告甲○○，而甲○○並無推諉另被告乙○○須共付該
    會款之情形，該互助會係由被告甲○○擔任會首收取並應支付會款即明，縱被告
    乙○○於偵查中一度陳稱：曾經為被告甲○○向會員收取會款等語，然本件互助
    會有爭議者僅三會，涉及冒標亦僅一會，互助會並已進行至最後二會，冒標情節
    輕微，又無證據足認冒標一會係被告乙○○主持其事，此外復查無其他積極證據
    足認被告乙○○向活會會員詐取會款時，係與被告甲○○詐取會款時有詐欺犯意
    之聯絡，即被告乙○○被訴詐欺犯罪事實核屬不能證明，原審法院據此諭知被告
    乙○○無罪，於法並無不合，原審檢察官猶執陳詞，認被告乙○○有罪而指摘原
    判決此部分不當，核無理由，應予駁回。
據上論斷，應依刑事訴訟法第三百六十九條第一項前段、第三百六十四條、第三百六
十八條、第二百九十九條第一項前段，刑法第三百三十九條第一項、（修正後）第四
十一條第一項前段，罰金罰鍰提高標準條例第二條，判決如主文。
本案經檢察官沈紹嘉到庭執行職務
中    華    民    國     九十一     年       五       月      二十九    日
                              臺灣高等法院高雄分院刑事第八庭
                                  審判長法官  郭雅美
                                        法官  張盛喜
                                        法官  洪兆隆
右正本證明與原本無異。
不得上訴。
                                      書記官  吳福連
中    華    民    國     九十一     年       六       月        三      日
附錄：本判決論罪科刑法條：
刑法第三百三十九條第一項：
意圖為自己或第三人不法之所有，以詐術使人將本人或第三人之物交付者，處五年以
下有期徒刑、拘役或科或併科一千元以下罰金。
                                                                        Ｋ
